臺灣臺南地方法院交通事件裁定　　　　　94年度交聲字第90號
移送機關　交通部公路總局嘉義區監理所台南監理站
受處分人
即異議人　甲○○
上列受處分人因違反道路交通管理處罰條例案件，對於交通部公
路總局嘉義區監理所台南監理站民國94年1月26日所為之裁決處
分（處分案號：嘉監南字第裁74─S00000000號），聲明異議，
本院裁定如下：
    主  文
原處分撤銷。
甲○○汽車駕駛人，未領有駕駛執照駕車，處罰鍰新台幣陸仟元
。
    理  由
一、原處分意旨略以：受處分人即異議人甲○○於民國94年1月1
    1日11時5分許，騎乘車牌號碼NII─291號重機車，行經台南
    市○○○街與郡平路口時，有「無照駕駛」之違規行為，經
    台南市警察局第四分局警員當場攔檢並製單舉發。移送機關
    即交通部公路總局嘉義區監理所台南監理站遂逕以異議人「
    駕駛執照吊扣期間駕車」為由，乃依照道路交通管理處罰條
    例第21條第1項第7款之規定，裁處異議人罰鍰新台幣（下同
    ）9千元，吊銷駕駛執照，一年內禁考。
二、聲明異議意旨則以：異議人甲○○於94年1月11日11時5分許
    ，因家中小孩高燒不退，擔心小孩安危，以致返家心切，而
    一時疏忽違規，進而在台南市○○○街與郡平路口遭開罰單
    ，並因急於返家，所遭開罰單的內容也就未加詳看，待收到
    裁決書後方才發現內容有懲處過度、失當，且有行政漏疏之
    虞。異議人因想省錢，而把自身普通小型車駕照用易處吊扣
    方式至監理站用來抵扣另件之罰款，其記載吊扣起始日為93
    年12月2日起至94年2月1日止，但異議人所易處吊扣罰金項
    目為1千元以下，吊扣駕照應為1個月，是以其期效截止日理
    應為至94年1月1日止，故而於94年1月11日所違規事項「無
    照駕駛」等項目，理應不成立。從而，異議人不服原裁處，
    提起本件異議。
三、按汽車駕駛人，未領有駕駛執照駕車者，處新台幣6千元以
    上1萬2千元以下罰鍰，並當場禁止其駕駛及扣留其車輛牌照
    ，道路交通管理處罰條例第21條第1項第1款定有明文。
四、經查：
  (一)按汽車駕駛執照為駕駛汽車之許可憑證，由駕駛人向公路監
    理機關申請登記，考驗及格後發給之；汽車駕駛人取得高一
    級車類之駕駛資格者，應換發駕駛執照，並准其駕駛較低級
    車類之車輛，已領有小型車駕駛執照者，得駕駛輕型機器腳
    踏車；已領有重型機器腳踏車駕駛執照者，得駕駛輕型機器
    腳踏車；道路交通安全規則第50條第1項、第61條第1項第4
    款、第5款分別定有明文。又目前公路監理作業實務上，如
    駕駛人已考領有汽車駕駛執照而無重型或輕型機車駕照，欲
    申請輕型機車駕照者，得憑其有效汽車駕駛執照，免考申領
    輕型機車駕駛執照。足見業已取得小型車駕駛執照者，得以
    其小型車駕駛執照作為駕駛輕型機器腳踏車之許可憑證，其
    駕駛輕型機車之資格與考領輕型機車駕駛執照之駕駛人並無
    差異，此由已領有重型機車駕駛執照者，不會亦無必要再去
    考領輕型機車駕駛執照，即可明瞭。再觀諸道路交通管理處
    罰條例及道路交通安全規則，對於持小型車駕駛執照駕駛輕
    型機車之駕駛人，未設任何特別限制，與考領輕型機車駕駛
    執照之駕駛人完全相同，上開說明實屬當然之解釋。是領有
    小型車駕駛執照之駕駛人，若駕駛輕型機車違反道路交通管
    理處罰條例，而受公路主管機關裁罰時，被處分人有無輕型
    機車駕駛執照，應不得為主管機關區別不同處罰方式之準據
    ，否則即與行政程序法第6條明文揭示之禁止差別待遇原則
    有違。
  (二)駕駛執照之吊扣或吊銷，乃公路主管機關對於違反道路交通
    管理相關法令之駕駛人所為之處罰，衡其性質為不利於人民
    之裁罰性行政處分，此類處分對人民權利侵害之程度，固難
    與刑事處罰相提並論，惟既已構成人民自由權利之限制，其
    構成要件及法律效果仍應以法律或法律具體授權之命令明確
    規定，且不得任由行政機關以解釋之方式，擴張其範圍。按
    汽車駕駛人於駕駛執照吊扣期間駕車者，處新台幣6千元以
    上1萬2千元以下罰鍰，並當場禁止其駕駛及扣留其車輛牌照
    ；並吊銷其駕駛執照，為道路交通管理處罰條例第21條第1
    項第7款、第4項所明定；自該構成要件觀之，該條第1項第7
    款僅謂「駕駛執照吊扣期間駕車」，解釋上固不排除小型車
    駕駛執照吊扣期間駕駛重型機車之行為。惟觀諸同條例第68
    條，既就吊扣或吊銷駕駛執照處分之效力擴張另行規定，足
    見純就第21條第1項第7款之規定而言，其所指涉者，僅及於
    駕駛人於駕駛執照吊扣期間，仍駕駛其被吊扣之駕駛執照所
    許可之特定類型車輛之情形，否則立法者自無庸就吊扣、吊
    銷駕駛執照處分效力之擴張，另於第68條為特別規定。是駕
    駛人所持小型車駕駛執照遭吊扣者，倘無第68條所定應一併
    吊扣各級車類駕駛執照之情形，應認其於駕駛執照吊扣期間
    駕駛重型機車，並未違反第21條第1項第7款之規定。
  (三)按汽車駕駛人，因違反本條例及道路交通安全規則之規定，
    受吊扣或吊銷駕駛執照處分時，吊扣或吊銷其持有各級車類
    之駕駛執照，道路交通管理處罰條例第68條固定有明文。上
    開條文雖未區分吊扣或吊銷駕駛執照之原因，惟道路交通管
    理處罰條例所定吊扣或吊銷駕駛執照之處分，除針對諸如出
    借駕駛執照或允許無駕駛執照之人駕駛其車輛（第23條）、
    不依規定接受道路交通安全講習，經再通知仍不參加（第24
    條）、裝載不依規定致人死傷（第29條至第30條）、於高速
    公路或設站管制之道路，不遵管制之規定（第33條）、酒醉
    、吸食毒品或管制藥品而駕駛（第35條）、營業小客車駕駛
    人在執業期間犯罪（第37條）、危險駕車（第43條）、駕車
    犯罪（第61條）、肇事逃逸（第62條）等，對交通安全或他
    人生命財產造成重大危害或有重大危害之虞之行為外，依照
    第65條第1項第3款之規定，汽車所有人、駕駛人違反道路交
    通管理，經主管機關裁決後逾15日未向管轄地方法院聲明異
    議，或其聲明異議經法院裁定確定，而不依裁決或裁定繳納
    罰鍰者，按其罰鍰數額，易處吊扣汽車牌照或駕駛執照1個
    月至3個月；不依期限繳送汽車牌照或駕駛執照者，吊銷其
    汽車牌照或駕駛執照。此類吊扣或吊銷駕駛執照之處分，條
    文既明定為「易處」，自屬罰鍰之替代，駕駛人受此類吊扣
    或吊銷駕駛執照之處分，僅係無法繳納罰鍰，並無前述對交
    通安全或他人生命財產造成重大危害或有重大危害之虞之行
    為，應無一併吊扣或吊銷其各級車類駕駛執照之必要。況倘
    認駕駛人受此類易處吊扣或吊銷駕駛執照之處分後，仍應依
    道路交通管理處罰條例第68條規定，一併吊扣或吊銷其各級
    車類駕駛執照，則無異以駕駛人之資力作為決定是否適用第
    68條之依據；換言之，倘駕駛人繳納罰鍰，則無庸吊扣或吊
    銷任何駕駛執照；若無資力繳納，則吊扣或吊銷其所有各級
    車類駕駛執照。若依此解釋方式，將使不同違規事實最終同
    受公路主管機關相同之處分，此顯與平等原則相違，其不當
    之處至為明顯，故就此應做「目的性限縮」解釋，應認駕駛
    人受易處吊扣或吊銷駕駛執照之處分者，並無道路交通管理
    處罰條例第68條之適用。是持小型車駕駛執照之駕駛人因違
    反道路交通管理相關法令，遭主管機關裁處罰鍰而不繳納，
    致受易處吊扣或吊銷駕駛執照處分者，若其已領有重型機車
    駕駛執照者，其依法取得之駕駛重型機車之資格並未一併遭
    吊扣或吊銷，仍得駕駛重型機車，並未違反道路交通管理處
    罰條例第21條第1項第7款之規定。又道路交通管理處罰條例
    第68條同時吊扣或吊銷駕駛人各級車類駕駛執照之規定，並
    未排除機車駕駛執照，倘駕駛人因其駕駛行為對交通安全或
    他人生命財產造成重大危害或有重大危害之虞，致受吊扣或
    吊銷駕駛執照之處分，則駕駛人所有機車駕駛執照或依道路
    交通安全規則第61條所取得駕駛輕型機車之資格，自同在吊
    扣或吊銷之列，均合予敘明。
  (四)本件受處分人即異議人甲○○於94年1月11日11時5分許，在
    台南市○○○街及郡平路口，因騎乘車牌號碼NII-291號『
    重型機車』，為警攔停並查知異議人未考領重型機車駕照而
    當場製單舉發等情，有台南市警察南市警交字第S00000000
    號舉發違反道路交通管理事件通知單1紙附卷可稽。又異議
    人於本院調查時陳稱：伊僅考領有普通小型車駕駛執照，本
    件遭舉發違規係騎乘『重型機車』，伊知道普通小型車駕照
    是不可以騎重型機車的，所以伊承認是無照駕駛，但希望不
    要吊銷普通小型車駕照及一年內禁考等語，是異議人對於前
    開時、地無照騎乘重型機車而為警攔查當場製單舉發之事實
    亦不爭執，復異議人並未取得重型機車之駕駛執照，有異議
    人甲○○汽車及機車駕照基本資料各1紙附卷可憑，且其原
    考領之小型車駕駛執照亦因其前因違規被舉發，自93年12月
    2日起至94年2月1日止，為易處吊扣處分期間乙節，亦有交
    通部公路總局嘉義區監理所台南監理站94年3月10日嘉監南
    字第0940005750號函及異議人甲○○之汽車駕照基本資料暨
    吊扣銷歷史情況等附卷可憑。是異議人既未取得重型機車駕
    駛執照，則其駕駛重型機車即屬未領有駕駛執照駕車之違規
    行為，應無疑義。從而，異議人有於上述時、地無照駕駛之
    違規事實，既堪認定。
  (五)又異議人本件違規所騎乘之車輛係『重型機車』，而異議人
    僅領有普通小型車駕駛執照，並無重型機車駕照，是異議人
    駕駛重型機車即屬未領有駕駛執照駕車之違規行為，已如前
    述。是關於其考領之小型車駕駛執照前因違規被舉發之易處
    吊扣期間有無誤算之情事，即易處吊扣之期間係至94年1月1
    日、或94年2月1日止，對於本件是否係無照駕駛之違規事實
    之認定，均無影響。附此說明。
五、綜上所述，本件受處分人即異議人甲○○所考領之小型車駕
    駛執照，既係遭公路主管機關易處吊扣處分，依前開說明，
    並無道路交通管理處罰條例第68條之適用，應認異議人若原
    已有取得駕駛重型機車之資格，仍有效存在，不因其小型車
    駕駛執照遭易處吊扣處分而受影響。惟異議人既未有取得重
    型機車駕駛執照，則其駕駛重型機車應屬未領有駕駛執照駕
    車之違規行為。移送機關即交通部公路總局嘉義區監理所台
    南監理站本應引用前開道路交通管理處罰條例第21條第1項
    第1款之規定，惟移送機關就此部分誤引為「道路交通管理
    處罰條例第21條第1項第7款」，於法即有未符。從而，本件
    異議人之異議經核為有理由，原處分機關依上開規定裁處罰
    鍰9千元，並依同條第4項吊銷異議人之駕駛執照，於法即有
    未合，應由本院裁定將原處分撤銷，另為裁定如主文第二項
    所示，以資適法。
六、據上論斷，應依道路交通案件處理辦法第20條前段，裁定如
    主文。
中　　華　　民　　國　　94　　年　　4 　　月　　27　　日
                  交通法庭  法　官  洪榮家
以上正本證明與原本無異。
如不服本裁定應於送達後5日內向本院提出抗告狀（應附繕本）
。
                            書記官  陳志德
中　　華　　民　　國　　94　　年　　4 　　月　　27　　日
